【裁判字號】    99,重訴更,3
【裁判日期】    991102
【裁判案由】    分割共有物
【裁判全文】
臺灣臺中地方法院民事判決             99年度重訴更字第3號
原      告  ｆ○○
法定代理人  ｉ○○
訴訟代理人  陳金村律師
被      告  Ｇ○○
            李陳足即Ｇ○○之承.
上1人
訴訟代理人  Ｊ○○
上列2人共同
訴訟代理人  Ｉ○○    住台北巿中正區○○○路○段76號4樓之
                        3
被      告  子○○    住台中縣梧棲鎮○○路○段736之1號
訴訟代理人  癸○○    住同上
被      告  午○○    住台北縣板橋市○○路399巷36號1樓
            Ｘ○○    住台中縣梧棲鎮○○路○段734之1號
                      居台中縣梧棲鎮○○路○段730號
            庚○○    住台中縣梧棲鎮○○路○段726號
上1人
訴訟代理人  辛○○○  住同上
            丙○○    住台中縣梧棲鎮○○○街115號
被      告  Ｒ○○    住台中縣梧棲鎮○○路152巷13弄8號
            Ｑ○○    住台中縣梧棲鎮○○路○段728號
            Ｓ○○○○○○
                      住台中縣梧棲鎮○○路○段728號
            Ｍ○○    住雲林縣斗六市○○路300之13號
            Ｄ○○    住台中縣龍井鄉○○○路○段62巷8弄12
                        號
            巳○○    住台中縣沙鹿鎮○○○街38號
            Ｆ○○    住台中縣梧棲鎮○○路○段730號
            Ｔ○○    住台中縣梧棲鎮○○路○段726號
            Ｂ○○    住同上
            亥○○    住同上
            玄○○    住同上
            丁○○    住台北縣新莊巿中榮街7號4樓
                      居台北巿士林區○○路66號3樓
            己○○    住台中縣梧棲鎮○○路○段821巷10號
兼上2人共同
訴訟代理人  戊○○    住台中市○區○○街100巷7號3樓
被      告  ｍ○○    住台中縣潭子鄉○○○街60號
訴訟代理人  Ｚ○○    住台中縣太平巿中山路3段172號
被      告  Ａ○○    住台中縣梧棲鎮○○路○段724號
            Ｌ○○    住台中縣梧棲鎮○○路○段726號
            ｐ○○    住台中縣大甲鎮○○路283號
上1人
訴訟代理人  ｑ○○    住台中縣大甲鎮○○街272號
被      告  丑○      住台中縣梧棲鎮○○路○段728號
            壬○○    住台中縣梧棲鎮○○街194巷25弄16號
                      住台中縣梧棲鎮○○路○段728號
            寅○○    住台中縣梧棲鎮○○路○段736號
            ｈ○○○○○○
                      住台中縣梧棲鎮○○路○段740號
                      居台中縣龍井鄉○○村○○路51巷13弄
                        11號
            戌○○    住台中縣梧棲鎮○○路○段582之7號
            酉○○    住台中縣梧棲鎮○○路○段582之8號
            甲○○    住台北縣新莊市○○路○段1號2樓
                                       (應受送達處所不明)
            ｃ○○    住台中市○區○○○街7之6號
            Ｃ○○即李坤燦之承受訴訟人
                      住台北縣板橋巿重慶路62巷13弄2號
                      身分證統一編號：Ｚ000000000號
上1人
訴訟代理人  ｎ○○    住台北縣蘆洲巿民族路422巷33弄8號5
                        樓
被      告  Ｅ○○○○○○○○○○○○
                      住台北縣板橋巿重慶路62巷13弄2號
            ｋ○○○○○○○○○○○○
                      住台北巿士林區○○路693號
上1人
法定代理人  ｌ○○    住同上
被      告  Ｋ○○    住台中市○區○○○街7之6號
            天○○    住同上
            Ｐ○○○  住台北市○○區○○路163之1號
            辰○○    住同上
            宙○○    住台北市○○區○○路149號
            宇○○    住台北市○○區○○路163之1號
            黃○○    住台北市中正區○○○路○段146巷14號
                        4樓
            ｏ○○    住台北市○○區○○路90巷34號9樓
            Ｕ○○    住台北縣新莊市○○路新生巷48號之3
            Ｏ○○    住台北縣中和市○○街31巷47號2樓
            Ｈ○○    住台北市○○區○○路2段320巷36弄28
                        號2樓
            ｄ○○    住台北縣汐止市○○街216巷4弄6號
            ｅ○○    住宜蘭縣宜蘭市○○路38巷38之6號6樓
            Ｗ○○    住台北縣中和市○○路278號5樓
            卯○○    住同上
兼上列5人共同
訴訟代理人  洪  銓    住台北市○○區○○路2段320巷36弄28
                        號2樓
                      居台北市○○區○○路2段320巷36弄27
                        號1樓
被      告  ｇ○○○  住台北市中山區○○○路472號7樓之1
                                      (應受送達處所不明)
            Ｎ○○    住台中縣梧棲鎮○○路○段817巷48號
            申○○    住同上
            ｊ○○○  住台中縣沙鹿鎮○○街31巷6號
兼上列3人共同
訴訟代理人  Ｖ○○    住台中縣梧棲鎮○○路○段833巷46號
被      告  李豔穗    住台中市西屯區○○○路○段22之25號
            ｂ○○    住台中縣大肚鄉○○村○○路○段14號
            ａ○○    住台中市南屯區楓樹巷13號
上1人
訴訟代理人  乙○○    住同上
被      告  未○○    住南投縣草屯鎮○○路新和巷88號
            地○○    住台中縣梧棲鎮○○路○段817巷48號
            Ｃ○○    住台中巿北區○○○街7之6號
                      身分證統一編號：Ｚ000000000號
上列當事人間請求分割共有物事件，前經本院於民國98年8月31
日為第一審判決(96年度重訴字第323號)，原告不服提起上訴，
經臺灣高等法院臺中分院發回更審，本院於99年10月19日言詞辯
論終結，判決如下：
    主      文
被告Ｐ○○○、辰○○、宙○○、宇○○、黃○○、ｏ○○、Ｕ
○○、Ｈ○○、Ｏ○○、ｄ○○、ｅ○○、Ｗ○○、卯○○、洪
銓、ｇ○○○應就其被繼承人李青蓮所有坐落台中縣梧棲鎮○○
段四八九地號土地，應有部分三八四分之三、同段五一二地號土
地，應有部分三八四分之三、同段五一三地號土地，應有部分三
八四分之二辦理繼承登記。
被告Ｖ○○、Ｎ○○、申○○、李豔穗、ｂ○○、ａ○○、ｊ○
○○、未○○、地○○應就其被繼承人李卓千所有坐落台中縣梧
棲鎮○○段四八九地號土地，應有部分八十分之一、同段五一二
地號土地，應有部分八十分之一、同段五一三地號土地，應有部
分八十分之一辦理繼承登記。
被告Ｒ○○、Ｑ○○、李盈憲即李興慶應就其被繼承人李興得所
有坐落台中縣梧棲鎮○○段四八九地號土地，應有部分三八四分
之三、同段五一二地號土地，應有部分三八四分之三、同段五一
三地號土地，應有部分三八四分之三辦理繼承登記。
被告Ｃ○○(國民身分證號碼：Ｚ000000000號)、李建
勳、黃奕凱應就其被繼承人李坤燦所有坐落台中縣梧棲鎮○○段
四八九地號土地，應有部分八十分之一、同段五一二地號土地，
應有部分八十分之一、同段五一三地號土地，應有部分三二０分
之三辦理繼承登記。
兩造共有坐落台中縣梧棲鎮○○段四八九地號土地、地目田、面
積一四二六平方公尺，同段五一二地號土地、地目旱、面積一一
三０平方公尺，同段五一三地號土地、地目建、面積三二八三平
方公尺，均應予變價分割，並將價金依各共有人在各宗土地應有
部分比例分配之。
第一審(含發回前)、第二審訴訟費用新台幣玖拾萬伍仟參佰肆拾
伍元，由兩造分別按各宗土地應有部分比例各自負擔。
    事實及理由
壹、程序方面：
一、被告子○○、午○○、Ｘ○○、Ｒ○○、Ｑ○○、李盈憲即
    李興慶、Ｍ○○、Ｄ○○、巳○○、Ｆ○○、Ｂ○○、Ｔ○
    ○、亥○○、玄○○、Ａ○○、Ｌ○○、丑○、壬○○、寅
    ○○、ｈ○○○○○○、戌○○、酉○○、甲○○、ｃ○○
    、李建勳、黃奕凱、Ｋ○○、天○○、Ｐ○○○、辰○○、
    宙○○、宇○○、黃○○、ｏ○○、Ｕ○○、Ｈ○○、Ｏ○
    ○、ｄ○○、ｅ○○、Ｗ○○、卯○○、洪銓、ｇ○○○、
    Ｎ○○、申○○、ｊ○○○、Ｖ○○、李豔穗、ｂ○○、ａ
    ○○、未○○、地○○、Ｃ○○(國民身分證號碼：Ｚ000000
    000號)等53人均經合法通知，未於最後言詞辯論期日到場，
    核無民事訴訟法第386條各款所列情形，爰依原告之聲請，
    由其一造辯論而為判決。
二、按訴訟繫屬中為訴訟標的之法律關係，雖移轉於第三人，於
    訴訟無影響。但第三人如經兩造同意，得聲請代當事人承當
    訴訟；前項但書情形，僅他造不同意者，移轉之當事人或第
    三人得聲請法院以裁定許第三人承當訴訟，民事訴訟法第
    254條第1項、第2項定有明文。本件兩造共有坐落台中縣梧
    棲鎮○○段489、512、513地號土地(下稱系爭3筆土地)，其
    中共有人即被告Ｇ○○於訴訟繫屬中將489地號土地之應有
    部分384分之18移轉予被告李陳足所有，並於民國(下同)97
    年4月29日辦妥所有權移轉登記，有土地登記謄本附卷可稽
    ，而被告李陳足具狀聲請承當訴訟，原告及被告Ｇ○○均當
    庭表示無意見，另本院審酌其餘被告未能全部到庭而為同意
    前揭承當訴訟，乃於98年6月22日依前揭法條規定裁定准予
    被告李陳足就系爭489地號土地部分代被告Ｇ○○承當訴訟
    。
三、又民事訴訟法第168條規定：「當事人死亡者，訴訟程序在
    有繼承人、遺產管理人或其他依法令應續行訴訟之人承受其
    訴訟以前當然停止。」同法第175條規定：「第一百六十八
    條所定之承受訴訟人，於得為承受時，應即為承受之聲明。
    他造當事人，亦得聲明承受訴訟。」同法第178條規定：「
    當事人不聲明承受訴訟時，法院亦得依職權，以裁定命其續
    行訴訟。」本件系爭3筆土地共有人之一即被告李坤燦於起
    訴後之98年2月26日死亡，而被告Ｃ○○(國民身分證號碼：
    Ｚ000000000號)、李建勳、黃奕凱為其法定繼承人，有卷附
    李坤燦繼承系統表1件及戶籍謄本4件在卷可憑，而原告及被
    告Ｃ○○、李建勳、黃奕凱等人均未具狀聲明承受訴訟，本
    院乃於99年3月22日裁定命李坤燦之承受訴訟人即被告Ｃ○
    ○、李建勳、黃奕凱等3人續行訴訟，並經確定在案，故李
    坤燦在本件訴訟應由被告Ｃ○○、李建勳、黃奕凱等3人承
    受訴訟，並續行之。
貳、得心證之理由：
一、原告方面：
  (一)原告起訴主張：
   1、系爭3筆土地為兩造所共有(各宗土地及各共有人之應有部
      分詳如附表所示)，而系爭3筆土地依法並無不得分割之限
      制，亦無因物之使用目的而不能分割，或訂有不分割期限
      之情事，且因系爭3筆土地之共有人人數眾多，散居各地
      ，兩造無法事前達成分割協議，乃基於共有人之共有物分
      割請求權訴請裁判分割系爭3筆土地。
   2、系爭3筆土地之原共有人李青蓮於62年6月21日死亡、李卓
      千於87年12月8日死亡、李興得於81年12月22日死亡、李
      坤燦亦於98年2月26日死亡，被告Ｐ○○○、辰○○、宙
      ○○、宇○○、黃○○、ｏ○○、Ｕ○○、Ｈ○○、Ｏ○
      ○、ｄ○○、ｅ○○、Ｗ○○、卯○○、洪銓、ｇ○○○
      等15人為李青蓮之法定繼承人，而被告Ｖ○○、Ｎ○○、
      申○○、Ｙ○○、ｂ○○、ａ○○、ｊ○○○、未○○、
      地○○等9人為李卓千之法定繼承人，被告Ｒ○○、Ｑ○
      ○、李盈憲即李興慶等3人為李興得之法定繼承人，被告
      Ｃ○○(國民身分證號碼：Ｚ000000000號)、李建勳、黃
      奕凱等3人為李坤燦之法定繼承人，其等迄今均未辦理繼
      承登記，自有訴請其等就系爭3筆土地辦理繼承登記。
   3、系爭3筆土地相互毗鄰，除被告李陳足外，其餘共有人在
      系爭3筆土地均有應有部分，故原告主張系爭3筆土地應合
      併分割，可使土地達到最佳利用，原告主張土地分割方法
      應如97年12月31日民事準備(三)狀所附之略圖所示。但鈞
      院如認為採原物分割將使大多數共有人現有房屋將因占用
      面積大於持分面積而被迫拆除，且各筆土地亦將過於細分
      ，有礙經濟利用，若採變價分割，亦符合全體共有人之最
      佳利益，原告亦不反對。
   4、並聲明：如主文所示。
  (二)對被告抗辯之陳述：
   1、倘依原告先前提出之分割方案分割，原告願意提出新台幣
      (下同)120萬元作為李氏宗祠遷移費用及補貼2戶弱勢住戶
      ，即李氏宗祠遷移費用80萬元，另以40萬元補貼2戶弱勢
      住戶。
   2、倘無法依原告先前提出之分割方案分割，原告建請法院改
      採變價分割，因前次判決要求原告以每坪7萬元向全部被
      告收購土地，但原告以前向其他共有人價購土地之價格為
      每坪4萬元，原告不能厚此薄彼，故價格無法再提高，原
      告無法接受該判決結果才提起第二審上訴。若採變價分割
      ，可以讓市場決定系爭3筆土地之價格，屆時法院拍賣時
      ，若有多人投標，或許有可能每坪價格高於7萬元，對全
      體共有人均為有利。
   3、倘鈞院不採上開合併分割或變價分割等方案，而決定依民
      法第824條第2項第1款及第3項規定，將系爭3筆土地全部
      分由原告取得，並由原告對其他共有人為補償，但原告認
      為補償金額以每坪4萬元即每平方公尺12100元為合理。
二、被告方面：
  (一)被告Ｇ○○、李陳足部分：
   1、同意合併分割，但被告世代居住於系爭3筆土地，使用期
      間迄今已有2百餘年，被告2人現仍居住於此養老，希望能
      分得原居住地。又系爭土地上有祖先祠堂，強制分割後李
      氏祖祠將何去何從？被告希望維持目前占有現況及持分比
      例取得該占有部分之獨立產權。
   2、若依原告提出之分割方案(原物分割)，被告分配取得之土
      地是一塊廢地，必須重新整地建屋，對被告不合理，亦不
      公平。
   3、並聲明：駁回原告之訴。
  (二)被告ｍ○○部分：
   1、同意合併分割，分割方案如97年5月16日書狀所提出略圖
      所示。
   2、不同意變價分割，希望原告依土地公告現值加4成即前次
      判決之每坪7萬元向被告價購，否則應採原物分割方式，
      被告分得土地需有道路可供通行。
   3、並聲明：駁回原告之訴。
  (三)被告丁○○、己○○、戊○○部分：
   1、同意合併分割，但不同意變價分割。原告如願意價購，希
      望以每坪7萬元價購。
   2、並聲明：駁回原告之訴。
  (四)被告庚○○部分：
   1、同意合併分割，但不同意原告提出之分割方案。若原告不
      同意以每坪7萬元價購，則應將被告現居地分配予被告，
      以維被告權益。
   2、同意變價分割。
   3、並聲明：駁回原告之訴。
  (五)被告ｐ○○部分：
   1、希望不要分割，如果要分割要有合理規劃，原告方案被告
      不同意。希望分到的位置靠近ｆ○○之旁邊，能保留通路
      讓被告可以蓋房子。
   2、原告若願意價購，應有合理價格，原告開價每坪4萬元過
      低，被告不同意。
   3、並聲明：駁回原告之訴。
  (六)被告Ｃ○○(國民身分證號碼：Ｚ000000000號)部分：
   1、同意合併分割，但被告目前在監服刑，無法參與處理土地
      分割事宜，全權委託被告之母ｎ○○處理。
   2、並聲明：駁回原告之訴。
  (七)被告Ｖ○○、ｊ○○○、Ｎ○○、申○○部分：
      被告4人均經合法通知，未於最後言詞辯論期日到庭，惟
      據其以前到庭所為之聲明及陳述略稱：
   1、同意合併分割，對於分割方法無意見。
   2、並聲明：駁回原告之訴。
  (八)被告ａ○○經合法通知，未於最後言詞辯論期日到庭，惟
      據其以前到庭所為之聲明及陳述略稱：
   1、同意合併分割，但被告不想管此事，對如何分割均無意見
      。
   2、並聲明：駁回原告之訴。
  (九)被告Ａ○○經合法通知，未於最後言詞辯論期日到庭，惟
      據其以前到庭所為之聲明及陳述略稱：
   1、同意合併分割，但被告希望分在現有房屋原來位置。
   2、被告不同意出售房地。
   3、並聲明：駁回原告之訴。
  (十)被告Ｒ○○經合法通知，未於最後言詞辯論期日到庭，惟
      據其以前到庭所為之聲明及陳述略稱：
   1、希望維持現狀，如果要分割，希望分配在被告原有房屋之
      位置。
   2、並聲明：駁回原告之訴。
(十一)被告李盈憲即李興慶經合法通知，未於最後言詞辯論期日
      到庭，惟據其以前到庭所為之聲明及陳述略稱：
   1、希望分割在被告原有房屋之位置，亦希望補償地上建物。
   2、並聲明：駁回原告之訴。
(十二)被告Ｍ○○經合法通知，未於最後言詞辯論期日到庭，惟
      據其以前到庭所為之聲明及陳述略稱：
   1、不同意合併分割，因各地號使用功能不同，且仍繼續使用
      中，若准原告主張，將打破眾共有人對於土地利用多年來
      形成之共識，且不能達到最佳利用。
   2、被告房屋坐落在系爭513地號土地上，如依原告方案，將
      造成土地及房屋所有權分屬不同之人，紛爭不斷，永無寧
      日。如要分割，希望分割在我原來的地方。
   3、並聲明：駁回原告之訴。
(十三)被告壬○○經合法通知，未於最後言詞辯論期日到庭，惟
      據其以前到庭所為之聲明及陳述略稱：
   1、希望維持現狀，如要分割，請分配在被告原有房屋之位置
      。
   2、並聲明：駁回原告之訴。
(十四)被告午○○經合法通知，未於最後言詞辯論期日到庭，惟
      據其以前到庭所為之聲明及陳述略稱：
   1、不同意分割，亦不同意原告之分割方案，希望繼續保持共
      有。
   2、原告如欲分割，應價購被告之房地，價購金額要提高，否
      則原告應分配在空地上。
   3、並聲明：駁回原告之訴。
(十五)被告Ｈ○○、ｄ○○、ｅ○○、Ｗ○○、卯○○、洪銓等
      6人經合法通知，未於最後言詞辯論期日到庭，惟據其以
      前到庭所為之聲明及陳述略稱：
   1、我們希望捐地，將請教代書如何辦理。
   2、並聲明：駁回原告之訴。
(十六)被告Ｂ○○經合法通知，未於最後言詞辯論期日到庭，惟
      據其以前到庭所為之聲明及陳述略稱：
   1、希望原告能以前次判決按每坪7萬元向被告價購。
   2、並聲明：駁回原告之訴。
(十七)被告Ｃ○○ (國民身分證號碼：Ｚ000000000號)經合法通
      知，未於最後言詞辯論期日到庭，惟據其以前到庭所為之
      聲明及陳述略稱：
   1、希望原告以合理價格價購。
   2、並聲明：駁回原告之訴。
(十八)被告子○○經合法通知，未於最後言詞辯論期日到庭，惟
      據其以前到庭所為之聲明及陳述略稱：
   1、同意合併分割，亦同意原告之分割方案。
   2、並聲明：駁回原告之訴。
(十九)被告Ｘ○○、Ｑ○○、Ｄ○○、巳○○、Ｆ○○、Ｔ○○
      、亥○○、玄○○、Ｌ○○、丑○、寅○○、ｈ○○○○
      ○○、戌○○、酉○○、甲○○、ｃ○○、李建勳、黃奕
      凱、Ｋ○○、天○○、Ｐ○○○、辰○○、宙○○、宇○
      ○、黃○○、ｏ○○、Ｕ○○、Ｏ○○、ｇ○○○、李豔
      穗、ｂ○○、未○○、地○○等33人均經合法通知，未於
      言詞辯論期日到場，亦未提出書狀作何聲明或陳述。
三、原告主張系爭3筆土地為兩造所共有，各宗土地及各共有人
    應有部分詳如附表所示，而系爭3筆土地依法並無不得分割
    之限制，亦無因物之使用目的而不能分割，或訂有不分割期
    限之情事，且因系爭3筆土地之共有人人數眾多，散居各地
    ，兩造無法達成分割協議之事實，已據其提出系爭3筆土地
    之土地登記簿謄本各在卷為憑，核屬相符，亦為被告Ｇ○○
    、李陳足、子○○、午○○、庚○○、Ｒ○○、李盈憲即李
    興慶、Ｍ○○、Ｂ○○、丁○○、己○○、戊○○、ｍ○○
    、Ａ○○、ｐ○○、壬○○、Ｃ○○(國民身分證號碼：Ｚ
    000000000號)、Ｈ○○、ｄ○○、ｅ○○、Ｗ○○、卯○○
    、洪銓、Ｖ○○、ｊ○○○、Ｎ○○、申○○、ａ○○、Ｃ
    ○○(國民身分證號碼：Ｚ000000000號)等29人一致不爭執，
    而被告Ｘ○○、Ｑ○○、Ｄ○○、巳○○、Ｆ○○、Ｔ○○
    、亥○○、玄○○、Ｌ○○、丑○、寅○○、ｈ○○○○○
    ○、戌○○、酉○○、甲○○、ｃ○○、李建勳、黃奕凱、
    Ｋ○○、天○○、Ｐ○○○、辰○○、宙○○、宇○○、黃
    ○○、ｏ○○、Ｕ○○、Ｏ○○、ｇ○○○、李豔穗、ｂ○
    ○、未○○、地○○等33人均已於相當時期受合法通知，未
    於言詞辯論期日到場，亦未提出準備書狀為爭執，依民事訴
    訟法第280條第3項準用第1項規定，視為自認，是原告此部
    分之主張自堪信為真實。
四、法院之判斷：
  (一)按因繼承、強制執行、徵收、法院之判決或其他非因法律
      行為，於登記前已取得不動產物權者，應經登記，始得處
      分其物權，民法第759條著有明文。又分割共有物，性質
      上為處分行為，依民法第759條規定，共有不動產之共有
      人中有人死亡時，於其繼承人未為繼承登記以前，固不得
      分割共有物。惟上訴人因被上訴人劉某就系爭建地尚未辦
      理繼承登記，依法不得為物權之處分。於本件訴訟中，請
      求劉某等辦理繼承登記，並合併對劉某等及其餘被上訴人
      為分割共有物之請求，不但符合訴訟經濟原則，抑與民法
      第759條及強制執行法第130條規定之旨趣無違(參見最高
      法院69年台上字第1012號判例意旨)。本件系爭3筆土地為
      兩造所共有，各宗土地之各共有人應有部分如附表所示，
      而系爭3筆土地之原共有人李青蓮於62年6月21日死亡、共
      有人李卓千於87年12月8日死亡、共有人李興得於81年12
      月22日死亡、共有人李坤燦亦於98年2月26日死亡，其中
      被告Ｐ○○○、辰○○、宙○○、宇○○、黃○○、ｏ○
      ○、Ｕ○○、Ｈ○○、Ｏ○○、ｄ○○、ｅ○○、Ｗ○○
      、卯○○、洪銓、ｇ○○○等15人為共有人李青蓮之法定
      繼承人，另被告Ｖ○○、Ｎ○○、申○○、Ｙ○○、ｂ○
      ○、ａ○○、ｊ○○○、未○○、地○○等9人為共有人
      李卓千之法定繼承人，另被告Ｒ○○、Ｑ○○、李盈憲即
      李興慶等3人為共有人李興得之法定繼承人，再被告Ｃ○
      ○(國民身分證號碼：Ｚ000000000號)、李建勳、黃奕凱
      等3人為李坤燦之法定繼承人，迄今均尚未辦理繼承登記
      各情，有原告分別提出系爭3筆土地登記簿謄本、共有人
      李青蓮、李卓千、李興得、李坤燦等4人之繼承系統表，
      及各法定繼承人之戶籍謄本各在卷可稽，則依首揭法條規
      定及最高法院判例意旨，原告提起本件分割共有物訴訟，
      因被告Ｐ○○○、辰○○、宙○○、宇○○、黃○○、ｏ
      ○○、Ｕ○○、Ｈ○○、Ｏ○○、ｄ○○、ｅ○○、Ｗ○
      ○、卯○○、洪銓、ｇ○○○、Ｖ○○、Ｎ○○、申○○
      、Ｙ○○、ｂ○○、ａ○○、ｊ○○○、未○○、地○○
      、Ｒ○○、Ｑ○○、李盈憲即李興慶、Ｃ○○(國民身分
      證號碼：Ｚ000000000號)、李建勳、黃奕凱等人均未就其
      等被繼承人李青蓮、李卓千、李興得、李坤燦等4人在系
      爭3筆土地之應有部分辦理繼承登記，依法即不得為物權
      處分，故原告請求上開被告辦理繼承登記，並合併分割共
      有物之請求，於法尚無不合，應予准許，爰諭知如主文第
      1項至第4項所示。
  (二)按各共有人，除法令另有規定外，得隨時請求分割共有物
      。但因物之使用目的不能分割或契約訂有不分割之期限者
      ，不在此限。民法第823條第1項設有規定。本件系爭土地
      為兩造所共有，各宗土地之各共有人應有部分如附表所示
      ，而兩造間就系爭3筆土地並未訂有不能分割之契約，且
      依系爭3筆土地之使用目的亦無不能分割之情形，兩造間
      就系爭3筆土地之分割方法，因各共有人散居各地，原告
      曾多次召開協議會，因出席共有人有限，代表性不足，致
      無法達成分割之協議各節，亦為到場之兩造所不爭執，則
      原告依據系爭土地共有人之共有物分割請求權，訴請法院
      裁判分割系爭3筆土地，核無不合，亦應准許。
  (三)又民法第824條第5項規定：「共有人相同之數不動產，除
      法令另有規定外，共有人得請求合併分割。」同條第6項
      規定：「共有人部分相同之相鄰數不動產，各該不動產均
      具應有部分之共有人，經各不動產應有部分過半數共有人
      之同意，得適用前項規定，請求合併分割。但法院認合併
      分割為不適當者，仍分別分割之。」本件原告請求就系爭
      3筆土地合併分割，並經到庭之被告Ｇ○○、李陳足、ｍ
      ○○、戊○○、丁○○、己○○、Ｃ○○(國民身分證號
      碼：Ｚ000000000號)、Ａ○○、Ｖ○○、ｊ○○○、Ｎ○
      ○、申○○、ａ○○、庚○○等人均表示同意合併分割，
      其餘被告則表示不同意或未到場，而經合計上開同意合併
      分割之共有人應有部分已逾2分之1，依首揭規定固已符合
      系爭3筆土地合併分割之要件，然本院認為系爭3筆土地既
      應採取變價分割為適當(理由詳後述)，若採合併後再變價
      拍賣(即3筆土地合併為1筆再拍賣)，恐因拍賣底價過高，
      造成有意購買之共有人因財力不足而無法投標應買，故原
      告及部分被告同意系爭3筆土地合併分割乙事，尚非妥適
      ，不應准許。
  (四)另共有物之分割，依共有人協定之方法行之。分割之方法
      不能協定決定，或於協定決定後因消滅時效完成經共有人
      拒絕履行者，法院得因任何共有人之請求，命為下列之分
      配：1、以原物分配於各共有人。但各共有人均受原物之
      分配顯有困難者，得將原物分配於部分共有人。2、原物
      分配顯有困難時，得變賣共有物，以價金分配於各共有人
      ；或以原物之一部分分配於各共有人，他部分變賣，以價
      金分配於各共有人。民法第824條第1項及第2項分別設有
      明文。本件兩造共有系爭3筆土地，除系爭489地號土地外
      ，其餘2筆土地上已建造有磚造地上建物達50筆，此經本
      院囑託台中縣清水地政事務所指派測量員會同本院及到場
      之兩造實地勘測現場屬實，製有勘驗筆錄、現場略圖、台
      中縣清水地政事務所97年8月26日清地測字第0970013389
      號函附複丈成果圖及原告提出現場照片多幀各附卷可憑(
      參見發回前本院卷第1宗第87、89頁，第2宗第55頁至第79
      頁、第105頁)。又兩造就系爭3筆土地應如何分割，除原
      告及被告ｍ○○分別提出分割方案略圖外，其餘被告均未
      提出分割方案供法院參酌，而本院認為：
   1、系爭3筆土地共有人數眾多，除原告及部分被告之應有部
      分面積較大，若採原物分割，其等分割後取得之土地較易
      規劃利用外，其餘多數被告之應有部分面積狹小(參見附
      表所示各共有人應有部分及面積欄記載)，且實際占用土
      地面積復大於應有部分面積，如採行原物分割，對大多數
      共有人而言，系爭3筆土地即無法妥適規劃利用，亦可能
      在分割後就逾越應有部分面積占用部分將被迫強制拆除，
      各共有人在經濟上使用價值偏低，徒增系爭土地使用上不
      便，無助於各共有人充分利用系爭土地之目的，反而限制
      共有人對系爭3筆土地之使用收益，可能造成較分割前更
      為不利之情形，倘強行採用原物分割，將使各共有人均受
      原物分配顯有困難，且損及系爭3筆土地使用之完整性，
      故原物分割對全體共有人而言並非有利。
   2、原告及被告ｍ○○在系爭土地現況測量後，雖曾各自提出
      分割方案，然其等之分割方案均僅將系爭3筆土地中其等
      應有部分換算面積後之土地分割為單獨所有，仍將部分土
      地分由其他共有人繼續保持共有，此或因系爭3筆土地共
      有人人數眾多，若悉予分割細分不利於日後之規劃利用，
      而不得不為上開分割方法，但此種分割方法並無法達成原
      告起訴請求分割共有物之目的，且在多數被告未到場，亦
      拒不具狀表示意見之情況，若任意讓其他共有人繼續保持
      共有，日後將衍生更多共有物分割之糾紛，無法達成糾紛
      1次解決之訴訟經濟原則，故原告及被告ｍ○○提出之分
      割方案，本院認為不宜採用。
   3、至發回前本院前次判決(96年度重訴字第323號)雖參酌系
      爭3筆土地及其上建物之利用價值、兩造間之利害關係，
      及公共利益之維持等因素，認為將系爭3筆土地分配予部
      分共有人，而對不能按其應有部分受分配之共有人，以金
      錢補償之方法，並以由原告取得系爭3筆土地全部，再由
      原告對其他共有人為金錢補償，且定補償標準為每坪7萬
      元即每平方公尺21175元為適當各情，然為原告無法接受
      ，並據此提起第二審上訴。嗣經發回更審後，多數到場之
      被告在本院審理時仍要求原告應以每坪7萬元或所謂合理
      價格購買其等之應有部分，亦為原告所拒絕，並表示其於
      97年10月間向其他共有人購買系爭3筆土地應有部分，買
      賣價金係以每坪4萬元(即每平方公尺12100元)價格購進(
      參見本院卷第2宗第177頁至第193頁所附各買賣契約)，無
      法再以高於每坪4萬元之價格向其他共有人買受等語。本
      院認為系爭3筆土地之每坪客觀價值為何，土地公告現值
      是否仍充分反映市場價格，已有疑問？而被告丁○○固稱
      鄰近地段有土地以每坪6萬元或8萬元出售之交易情形等語
      (參見發回前本院98年8月17日言詞辯論筆錄)，卻未提出
      相關土地交易之買賣契約書影本供參，其主張即難遽信。
      況有意出售系爭3筆土地應有部分予原告之到場共有人亦
      無法同意以每坪4萬元價格讓售，在欠缺系爭3筆土地客觀
      交易價格之情況，本院若遽行指定原告或大多數共有人均
      無法接受之補償價格，對全體共有人並非有利，故發回前
      本院前次判決採行之分割方法亦非妥適。
   4、準此，本件系爭3筆土地之共有人眾多，在本院歷次開庭
      審理過程(含發回前)，到庭參與及就分割方法表示具體意
      見者甚少，在客觀上自無從徵求多數共有人之意見及尋求
      共識，但本院認為曾到庭之共有人既多數有意出售應有部
      分予原告，僅因出售價格無法獲得共識，而原告亦建請本
      院改採變價分割方式，以期藉由法院變賣程序反映系爭3
      筆土地之市場價格等語。本院認為系爭3筆土地既不宜採
      行原物分割，亦因原告無法接受以逾每坪4萬元之價格買
      受其餘共有人之應有部分，其餘共有人復無相當資力得以
      每坪7萬元價格購買系爭3筆土地之應有部分全部，則若採
      取變價分割，將系爭3筆土地變賣，並以價金分配於各共
      有人，即以市場價格決定系爭3筆土地之客觀價值，讓原
      告、有意購買之共有人，或第3人皆得自由參與投標競買
      ，亦不失為妥適之分割方法。至於採行變價分割將系爭3
      筆土地變賣後，未得標之共有人固需被迫遷離系爭3筆土
      地，但此與採取原物分割時，因土地細分而部分共有人可
      能被迫需拆屋還地之情形相較，變價分割尚可取得按應有
      部分比例分配之買賣價金，對多數共有人而言應屬有利，
      爰諭知系爭3筆土地之分割方法如主文第5項所示。
五、次按定共有物分割之方法，可由法院自由裁量，為適當之分
    配，不受任何共有人主張之拘束，故分割共有物之訴訟，乃
    以請求分割共有物之形成權為訴訟標的，兩造提出之分割方
    法，僅供法院參考，其分割方法是否經法院採納，對於各共
    有人而言，實質上並無訴訟勝負之問題。又原告在本件訴訟
    固獲得勝訴之判決，然兩造間就分割共有物訴訟爭執者，僅
    為分割方法而已，倘命敗訴之被告負擔訴訟費用之全部，即
    有顯失公平之虞，爰依民事訴訟法第80條之1規定，酌情命
    勝訴當事人之原告負擔訴訟費用之一部，即由兩造依各宗土
    地之應有部分比例各自負擔。再本件訴訟費用額包括第一審
    裁判費337688元、發回前第二審裁判費506532元、第一審地
    政機關勘測費用28825元、第一審公示送達登報費用29300元
    及第一審提解費用(Ｃ○○、國民身分證號碼：Ｚ000000000
    號)3000元，共計905345元，此部分費用應由兩造依各宗土
    地之共有人應有部分比例負擔之。
六、本件事證已臻明確，兩造其餘攻擊防禦方法及所提證據資料
    ，核與本件判決所得心證及結果不生影響，毋庸逐一論述，
    附此敘明。
參、結論：本件原告之訴為有理由，依民事訴訟法第385條第1項
    前段、第80條之1、第85條第1項但書，判決如主文。
中    華    民    國    99    年     11    月    2    日
                  民事第三庭    法  官  林金灶
以上正本係照原本作成。
如對本判決上訴，須於判決送達後20日內向本院提出上訴狀（須
附繕本）。
中    華    民    國    99    年     11    月    2    日
                                書記官  李國敬

司法院資訊處製作；財團法人民間司法改革基金會備份。
